臺灣臺中地方法院民事判決　　　　　　　95年度訴字第3091號
原　　　告　丁○○
被　　　告　戊○○
訴訟代理人　丙○○
被　　　告　總達客運股份有限公司
法定代理人　乙○○
訴訟代理人　甲○○
上列當事人間因過失傷害案件，經原告向本院刑事庭提起損害賠
償之附帶民事訴訟，案經刑事庭移送前來，本院於民國96年7月
4日言詞辯論終結，判決如下：
    主      文
被告應連帶給付原告新臺幣肆拾伍萬伍仟陸佰柒拾陸元，及被告
戊○○自民國95年10月26日起；被告總達客運股份有限公司自民
國95年11月28日起，均至清償日止，按週年利率百分之五計算之
利息。
原告其餘之訴駁回。
訴訟費用由被告連帶負擔百分之三十，餘由原告負擔。
本判決第一項及命被告連帶負擔訴訟費用部分，於原告以新臺幣
壹拾伍萬元為被告供擔保後，得假執行。
    事實及理由
壹、兩造爭執要旨：
  一、原告主張：
    (一)被告戊○○係被告總達客運股份有限公司（以下稱總達
        客運公司）之營業大客車司機。民國（下同）94年5月
        12日12時許，被告戊○○駕駛車牌號碼FV-411號營業大
        客車（以下稱公車），沿台中市干城車站往南投縣水里
        鄉行駛，而原告搭乘該公車，於行經台中市○○路、復
        興路口第三市場附近之站牌時，被告戊○○未減速慢行
        ，作隨時停車載客之準備，以時速約四十餘公里之速度
        行駛，因突見有人舉手示意搭車而貿然緊急煞車，以致
        原告站立不穩而摔倒，因而受有背部擦傷及挫傷、臀挫
        傷、雙手腕挫傷、頸部挫傷、腰椎第三節粉碎性骨折併
        腰椎二/三節椎間盤損傷、突出、腰椎小面關節症候群
        等傷害。
    (二)原告受傷後，一年多來，中、西醫合併治療，仍無法恢
        復正常生活功能，甚至一度無法上班，因此前後休養了
        二個多月，最後還是撐不下去，經醫師處置進行高頻熱
        凝療法手術（又稱腰椎神經切除術），此手術也只是程
        度上的小小改善，依然無法久坐、久站、久行，至今已
        快二年了，還是沒辦法正常上班，要常常躺，在歷經一
        年的治療猶難恢復正常身體機能，總總身心壓力及痛苦
        ，心情極度沮喪及無助感，而得了憂鬱症，嚴重時曾幾
        次有輕生的念頭浮現，因此中斷了一段時間的復健治療
        ，嗣經旁人鼓勵，方鼓起勇氣尋求精神科藥物治療，並
        繼續復建及藥物治療。惟因椎間盤破裂嚴重，治療效果
        緩慢。又除上述脊椎重傷外，頸、背、臀、手肘之拉、
        挫傷中，頸部傷勢亦漸惡化。
    (三)茲請求被告賠償以下之損害：
        1.醫療費（計至96年3月1日）：
          (1)台中榮總等九家醫療院所單據，共50,706元。
          (2)醫師指定藥品或補充劑（鈣質、膠質及軟骨素類）
            ：
            受傷初期補充元氣－人參3,000元。
            鈣補充劑（亞培安素高鈣）計1,400×3箱=
              4,200 元。
            膠原蛋白骨錠，計4,440元。
            唯骨力素（葡萄醣氨及軟骨素）3罐＝12,500元
              。
            浸藥酒中藥（二仙膠補筋骨）一帖4,000元、米
              酒2,500元、陶甕1,500元。
            傳統中藥店水煎藥敷10帖，每帖300元。
          (3)復建用品：
            冰枕、腰部熱敷墊90+2,000×2=4,090元。
            電療用導電片250×5=750元。
            腰部護具2,400+850=3,250元。
        2.家庭看護費：500×7天=3,500元。
        3.車資：公車(1)上/下班車資：40元×402天=16,080 元
          （原上下班均騎腳踏車，脊椎受傷後無法再騎。94年
          5月10日至95年12月31日止扣除期間休養2個月、周休
          二日及休假14天=402天，96年起多為開車）。(2)往返
          復健車資：40元×223次=8,920元。
        4.工作損失：(1)因身體因素影響工作配合度，及請假二
          個月休養影響工作績效，致考績被打乙等，減少考績
          獎金23,448元。(2)因身體無法稍坐致被迫放棄升等考
          ，喪失晉升及晉薪機會，亦為憂鬱症主因之一，此痛
          苦無法以金錢衡量。
        5.96年3月1日以後至終身之醫療費用：
          (1)椎間盤內電熱療法：自費50,000元。
          (2)骨融合手術：自費100,000元。
          (3)終身醫藥、復健費用350,000元。
        7.精神慰撫金：850,000元。
    (四)為此，提起本件訴訟，並聲明：被告2人應連帶給付原
        告150萬元，及自刑事附帶民事起訴狀繕本送達被告之
        翌日至清償日止按週年利率百分之五計算之利息。
  二、被告抗辯：
    (一)事發當日被告戊○○所駕公車於啟動前，發現尚有10幾
        個空座位，即通知原告找座位坐下以維安全，原告不予
        理會，因公車發車有固定時間，不得已發車後，被告戊
        ○○仍數次勸導原告應找位子坐，不知何故原告始終不
        作回應。被告戊○○身為公車駕駛員，對於交通安全之
        專業已盡到告知乘客之義務，如原告與其他7位乘客守
        規矩不站立，就不會有因緊急剎車時車上8位乘客卻僅
        原告受傷。準此，將事故責任完全歸責於被告戊○○，
        顯有未當。
    (二)原告每次開庭身上皆穿護甲衣且身上偶爾貼上醫療用貼
        布，由表面上觀之，似乎原告因此次之事故受創嚴重。
        然而，一位熱心乘客所提供的一些照片中，可以明顯看
        出原告居家生活、開車，買菜皆不穿醫療護甲，由此可
        見原告身體早已復原。
貳、得心證之理由：
  一、原告主張其於上揭時地搭乘被告戊○○駕駛之公車，因被
      告戊○○緊急煞車而摔倒，致受有背部擦傷及挫傷、臀挫
      傷、雙手腕挫傷、頸部挫傷、腰椎第三節粉碎性骨折併腰
      椎二/三節椎間盤損傷、突出、腰椎小面關節症候群等傷
      害之事實，業經本院95年度交易字第207號及臺灣高等法
      院臺中分院95年度交上易字第1463號刑事判決認定明確，
      而被告對此亦不爭執，故足信為真實。
  二、前開刑事判決認定原告受傷之經過為：「戊○○於駕駛車
      牌號碼FV-411號營業大客車，沿台中市干城車站往南投縣
      水里鄉行駛，而乘客丁○○原坐在前座第四排座位，嗣為
      使用行動電話而離開原座位，走至車內較後即倒數第二排
      座位坐下使用行動電話。俟該車駛至總達客運公司設置於
      台中市○○路、復興路口第三市場附近之站牌時，戊○○
      本應注意汽車行駛接近站牌時，應減速慢行，作隨時停車
      載客之準備，而依當時陰天、下毛毛雨，視線不佳，路況
      良好情形，又無不能注意之情形，竟未注意及此，疏未減
      速慢行作隨時停車載客之準備，仍以時速約四十餘公里之
      速度行駛，因突見有人衝出舉手示意搭車而貿然緊急煞車
      ，適丁○○因使用行動電話完畢欲走回原座位，甫起立一
      腳尚在座位內，一腳則在走道上之際，因戊○○此一緊急
      煞車行為，而站立不穩往前摔倒，致受有背部擦傷及挫傷
      、臀挫傷、雙手腕挫傷、頸部挫傷、腰椎第三節粉碎性骨
      折併腰椎二/三節椎間盤損傷、突出、腰椎小面關節症候
      群等傷害。」由此可知，本件原告受傷，乃肇因於被告戊
      ○○駕駛公車接近站牌時，未減速慢行作隨時停車載客之
      準備，而仍以時速約四十公里之速度行駛，因見有人舉手
      示意搭車，即貿然緊急煞車，致使當時甫自後排座位起立
      欲走回原座位之原告站立不穩向前摔倒所致。準此觀之，
      被告戊○○對原告之摔倒受傷，應負過失責任，誠無疑義
      。至於被告戊○○辯稱原告於公車行駛中未坐定位，對損
      害之發生亦應負過失責任乙節，茲查：原告搭乘該公車時
      ，並非見有空位故意不坐，且當時公車已駛近站牌，原告
      自有相當信賴基礎認為被告戊○○會減速慢行，以作隨時
      停車載客之準備，故於此情形下，其自後排座位起立欲走
      回原座位，與吾人通常生活經驗尚無違背，若非被告戊○
      ○枉顧乘客安全，任意緊急煞車，原告亦不致於摔倒受傷
      。故被告戊○○所辯原告對損害之發生與有過失，尚非可
      採。從而被告戊○○對原告所受傷害，應負完全過失責任
      。
  三、按因故意或過失不法害他人之權利者，負損害賠償責任；
      汽車、機車或其他非依軌道行駛之動力車輛，在使用中加
      損害於他人者，駕駛人應賠償因此所生之損害；受僱人因
      執行職務，不法侵害他人之權利者，由僱用人與行為人連
      帶負損害賠償責任，民法第184條第1項前段、第191條之2
      前段、第188條第1項前段分別定有明文。茲查，被告戊○
      ○為被告總達客運公司之受僱司機，於駕駛總達客運公司
      所屬公車搭載原告時，既有前述過失以致原告受傷，則原
      告請求被告總達客運公司應與被告戊○○連帶負損害賠償
      責任，於法即屬有據。
  四、又按不法侵害他人之身體或健康者，對於被害人因此喪失
      或減少勞動能力或增加生活上之需要時，應負損害賠償責
      任；不法侵害他人之身體、健康、名譽、自由、信用、隱
      私、貞操，或不法侵害其他人格法益而情節重大者，被害
      人雖非財產上之損害，亦得請求賠償相當之金額，民法第
      193條第1項及第195條第1項前段亦有明定。原告於前揭時
      地搭乘被告戊○○駕駛之公車，因被告戊○○緊急煞車而
      摔倒受傷，其請求被告賠償醫療費用、增加之生活支出及
      非財產上之損害（即慰撫金）等，於法即無不合。茲將原
      告之請求，分別說明如下：
    (一)醫療費用及其他增加之生活支出部分：
        1.原告主張(1)姚美輝骨科外科診所支出醫療費用（含診
          斷書費150元）共7,950元；(2)陳宏源診所支出醫療費
          用2,960元；(3)慈濟醫院大林分院支出醫費用490；(4)
          長庚中醫聯合診所支出醫療費用（含證明書費100元
          ）共26,710元；(5)榮民總醫院台中分院支出醫療費用
          2,286元；(6)署立南投醫院支出醫療費用（骨科收據
          3張）350元；(7)洪志宏中醫診支出醫療費用6,340元
          ；(8)順天醫院支出醫療費用2,830元；(9)佑民醫院支
          出醫療費用130元；(10)南基醫院急診費用扣除被告藍
          敏郎代為支付之300元後合計為1,980元等，為被告所
          不爭執，本院即採認之。以上合計為52,026元。
        2.原告主張之(1)鈣補充劑（亞培安素高鈣）計1,400 ×
          3箱=4,200元；(2)膠原蛋白骨錠，計4,440元；(3)唯骨
          力素（葡萄醣氨及軟骨素）3罐=12,500元等營養補充
          品，參酌長庚中醫聯合診所96年3月1日出具之診斷就
          醫證明書醫囑欄記載「宜多補充鈣質及膠質藥物及食
          品」，應認為其對原告傷勢之復原有正面助益，故原
          告前開支出，核屬必要費用。以上合計21,140元。
        3.原告主張之(1)冰枕、腰部熱敷墊90+2,000×2=4,090
          元；(2)電療用導電片250×5=750元；(3)腰部護具2,40
          0+850=3,250元等復建用品，為被告所不爭執，故本
          院採認之。以上合計為8,090元。
        4.原告主張之家庭看護費：500×7天=3,500元，被告不
          為爭執，故本院採認之。
        5.原告主張之車資部分，兩造合意以20,920元計算。
        6.原告主張96年3月1日以後至終身之醫療費用：(1)椎間
          盤內電熱療法：自費50,000元；(2)骨融合手術：自費
          100,000元；(3)終身醫藥、復健費用350,000元部分，
          本院於96年5月24日函請台中榮民總醫院就原告所受
          傷勢情形，鑑定其將來之醫療費用為何？而台中榮民
          總醫院於96年6月4日以中榮醫企字第0960007487號函
          回復謂：「病患盧女士目前主要的問題有二：(一)第3
          腰椎壓迫性骨折（未到粉碎性骨折的程度）；(二)第2
          、3 腰椎椎間盤突出症，此二問題會造成病患下背部
          的疼痛、不舒服，但應不至於嚴重的影響到日常生活
          之工作，但因上述之問題並不會回復，所以到底將來
          要花多少醫療費用甚難評估。」亦即，原告所受傷勢
          ，其日後（指96年3月1日以後）可能支出之醫療費用
          ，甚難以鑑定方式預為評估。惟按當事人已證明受有
          損害而不能證明其數額或證明顯有重大困難者，法院
          應審酌一切情況，依所得心證定其數額，民事訴訟法
          第222條第2項定有明文。茲查：依原告提出之95年6
          月29日陳宏源診所診斷證明書醫師囑言欄謂：「94年
          12月31日至95年6月29日共門診8次，復建42次，宜繼
          續復健治療」；95年7月26日台中榮民總醫院診斷證
          明書處置意見欄謂：「95年7月25日接受腰椎高頻療
          法手術，不宜劇烈運動，宜臥床休養背架固定，宜長
          期門診追蹤，建議手術治療」；96年3月1日長庚中醫
          聯合診所診斷就醫證明書醫囑欄謂：「宜繼續復健治
          療」，足見原告所受傷勢，確實有持續復健治療之必
          要。而此復健治療所需費用，因有無法預為估算之實
          際困難，本院爰審酌原告所受傷害程度，及其迄今為
          止支出之醫療等相關費用，認為將來所需醫療費用，
          以50,000元為適當。
        7.至於(1)原告主張之署立南投醫院醫療費用（精神科收
          據4張）660元部分：原告所受傷勢主要為腰椎骨折及
          椎間盤損傷，此傷害雖有可能因久治不癒致使原告心
          情極度沮喪，因而有向精神科求診之必要，但其間之
          因果關係誠屬不易證明，且所受腰椎骨折及椎間盤損
          傷之傷害，亦不必然導致罹患憂鬱症。故原告向精神
          科求診支出之醫療費用660元，尚難認為與原告所受
          傷害具有相當因果關係。從而原告此部分之請求，不
          應准許。(2)受傷初期補充元氣－人參3,000元；浸藥
          酒中藥（二仙膠補筋骨）一帖4,000元、米酒2,500元
          、陶甕1,500元；傳統中藥店水煎藥敷10帖，每帖300
          元部分：原告自承此部分是因親友建議而購買食用，
          並非經醫生診斷後建議食用，故此部分之支出，尚難
          認為係屬醫療上之必要費用。(3)95年度考績乙等少領
          半個月考績獎金23,448元部分：原告雖然主張因受傷
          後影響工作配合度，及請假二個月休養影響工作績效
          ，致考績被打乙等，但原告並未提出95年度考績被考
          列乙等之原因，及該原因與本件傷害有何因果關係之
          相關資料，故亦難認為原告少領考績獎金23,448元，
          與原告所受傷害間具有相當因果關係。從而原告此部
          分之請求，亦不應准許。
        8.綜上，原告得向被告請求之損害賠償共計155,676 元
          。
    (二)非財產上之損害（即慰撫金）部分：原告因本件車禍受
        有背部擦傷及挫傷、臀挫傷、雙手腕挫傷、頸部挫傷、
        腰椎第三節粉碎性骨折併腰椎二/三節椎間盤損傷、突
        出、腰椎小面關節症候群等傷害，且依前開診斷證明書
        記載，原告仍須持續復建治療，故其受有肉體及精神上
        之痛苦，實可想像。本院審酌原告所受傷害之程度，原
        告現於行政院人事行政局地方人事行政處擔任科員；被
        告戊○○現仍為總達客運公司司機，名下並無不動產（
        卷附稅務電子閘門所得調件明細表參照），總達客運公
        司以經營公路汽車客運、遊覽車客運為業，實收資本額
        8,000萬元（公司基本資料查詢表參照）等情事，認為
        原告請求慰撫金850,000元尚屬過高，應以300,000元為
        適當。
  四、據上所述，原告因被告戊○○之過失行為所得請求之損害
      賠償為455,676元（計算式：醫療費用及其他增加之生活
      支出部分155,676元＋慰撫金300,000元＝455,676元）。
      從而原告依侵權行為之法律關係，請求被告2人連帶給付
      455,676元，及自起訴狀繕本送達被告之翌日（被告戊○
      ○部分為95年10月26日；被告總達客運公司部分為95年11
      月28日）起至清償日止按週年利率百分之五計算之遲延利
      息，為有理由，應予准許。其餘逾此部分之請求，為無理
      由，應予駁回。
  五、本件為所命給付金額未逾五十萬元之判決，於原告勝訴部
      分（即本判決主文第一項及命被告連帶負擔訴訟費用部分
      ），爰依職權宣告假執行。
參、訴訟費用負擔及宣告假執行之依據：民事訴訟法第79條、第
    389條第1項第5款。
中　　華　　民　　國　　96　　年　　7 　　月　　18　　日
                  民事第三庭    法  官  游文科
正本係照原本作成。
如對本判決上訴，須於判決送達後20日內向本院提出上訴狀。
中　　華　　民　　國　　96　　年　　7 　　月　　18　　日
                                書記官  謝坤冀
